ACORDAO-COMPLETO-2402843

ACÓRDÃO 8421/2020 ATA 27/2020 - SEGUNDA CÂMARA

VISTOS, relatados e discutidos estes autos de pensão civil, nos quais foram opostos embargos de declaração contra o Acórdão 9551/2019-TCU-Segunda Câmara,
ACORDAM os Ministros do Tribunal de Contas da União, reunidos em Sessão da Segunda Câmara, diante das razões expostas pelo Relator, em:
9.1. conhecer dos presentes Embargos de Declaração, com base nos arts. 32, inciso II, e 34 da Lei nº 8.443/1992, para, no mérito, rejeitá-los, por inexistir omissão, obscuridade ou contradição a ser corrigida na deliberação recorrida;
	    9.2. dar ciência deste acórdão à recorrente e ao Núcleo Estadual do Ministério da Saúde no Estado do Espírito Santo.

Em análise Embargos de Declaração em Pensão Civil.

Segunda Câmara

3. Interessados/Responsáveis:
3.1. Interessada: Lourdes Bresciani Araujo (XXX.711.047-XX).

13.1. Ministros presentes: Ana Arraes (Presidente), Augusto Nardes (Relator), Aroldo Cedraz e Raimundo Carreiro.
13.2. Ministros-Substitutos presentes: Marcos Bemquerer Costa e André Luís de Carvalho.

AUGUSTO NARDES

Tratam os autos de Embargos de Declaração opostos por Lourdes Bresciani Araujo contra o Acórdão 9551/2019-TCU-Plenário, de relatoria do Ministro Augusto Nardes, por meio do qual esta Corte de Contas considerou ilegal o ato de pensão civil emitido em favor da embargante, in verbis:
9.1. considerar ilegal e recusar registro ao ato de concessão de pensão civil em favor de Lourdes Bresciani Araújo; 
9.2. dispensar a devolução dos valores indevidamente recebidos até a data da ciência deste Acórdão pelo Núcleo Estadual do Ministério da Saúde no Estado do Espírito Santo, com base no Enunciado 106 da Súmula da Jurisprudência do TCU; 
9.3. esclarecer a Lourdes Bresciani Araújo que, no caso de não-provimento de recurso eventualmente interposto junto ao TCU, deverão ser repostos os valores recebidos após a ciência deste acórdão pelo Núcleo Estadual do Ministério da Saúde no Estado do Espírito Santo; 
9.4. determinar ao Núcleo Estadual do Ministério da Saúde no Estado do Espírito Santo, com base no art. 45 da Lei 8.443/1992, que: 
9.4.1. faça cessar os pagamentos decorrentes do ato impugnado, comunicando ao TCU, no prazo de quinze dias, as providências adotadas, nos termos dos art. 262, caput, do Regimento Interno do TCU e 8º, caput, da Resolução - TCU 206/2007; 
9.4.2. cadastre novo ato, livre das irregularidades apontadas, submetendo-o ao TCU no prazo de trinta dias, nos termos dos arts. 262, § 2º, do Regimento Interno do TCU e 19, § 3º, da Instrução Normativa - TCU 78/2018; 
9.4.3. informe a Lourdes Bresciani Araújo o teor deste Acórdão, encaminhando ao TCU, no prazo de trinta dias, comprovante da data de ciência pela interessada, nos termos do art. 4º, § 3º, da Resolução TCU 170/2004. 
9.5. dar ciência desta deliberação à interessada e ao Núcleo Estadual do Ministério da Saúde no Estado do Espírito Santo.
2.	Nesta etapa processual, a interessada Lourdes Bresciani Araujo, por meio da peça 34, apresenta os presentes embargos, nos quais pretende o sobrestamento do processo até que advenha o resultado da ação junto ao STJ. Reproduzo, a seguir, o teor da referida peça:
1.	A Exponente recebeu, por intermédio do primeiro signatário desta, ar. decisão no processo administrativo em epígrafe, da lavra de V. Exa., a qual, entre outros tópicos, entende deva ser revista a pensão a que ela entende fazer jus, embora declarando o descabimento de qualquer restituição de valores por ela recebidos até o momento, inteiramente de boa-fé. 
2.	A mencionada decisão foi recebida no dia 17/10/2019 (cópia do envelope anexa) , na portaria do edifício onde se situa o escritório de seus advogados, razão pela qual esta manifestação é tempestiva.
3.	Conforme narrado nestes autos, a Exponente começou a receber a pensão após o falecimento de seu marido, GERALDO ARAÚJO, o qual se aposentou por cardiopatia grave, em 16/02/1989, depois de mais de 42 anos de serviço público, vindo a falecer em 23/11/2004. 
4. Entretanto, subitamente, em julho de 2008, mais de 19 anos após a concessão da aposentadoria do autor da pensão, o órgão pagador comunicou à Exponente que o benefício por ela recebido estaria em desacordo com a legislação aplicável, seguida de outras cobranças posteriores, com substancial acréscimo no que tange ao quantitativo da reposição supostamente devida. 
5. Em julho de 2011, a Exponente passou a sofrer cortes no valor na pensão recebida, e, a partir de outubro de 2013, também houve descontos no benefício mensal, para ressarcir retroativamente, à Uníão, quantias supostamente pagas a maior, o que resultou em sérias dificuldades financeiras para ela e sua família. 
6. Em janeiro de 2014, a peticionária apresentou DEFESAneste procedimento administrativo, cuja decisão foi recebida, como acima relatado. 
7. Entretanto, devido ao agravamento da situação financeira que teve de enfrentar a época, e inobstante o respeito a essa E. Corte de Contas, a Exponente, que conta atualmente mais de 91 anos de idade, até mesmo para prevenir a eventual ocorrência de prescrição quinquenal de seus direitos, ingressou em juízo, em agosto de 2016, sendo a ação distribuída à MM la. Vara Federal Cível de Vitória, na Seção Judiciária do Espírito Santo, sob o n 00223602-04.2016.4.02.5001.
8. Naquele processo foi concedida a ANTECIPAÇÃO DE TUTELA, para cessação dos descontos no benefício, pelo que, em parte, a situação foi remediada desde agosto de 2016, sendo posteriormente proferida sentença (em abril de 2017) , reconhecendo a pretensão da Autora no tocante aos dois itens do pedido (paridade do benefício relativamente aos vencimentos do cargo do autor da pensão e integralidade) . 
9. Ambas as partes recorreram ao E. Tribunal Federal da 2a. Região, sendo a Apelação da Autora pertinente à retroação da restituição dos descontos indevidos, tendo aquela E. Corte Regional novamente declarado a pertinência da paridade do benefício em relação aos vencimentos na ativa do cargo do autor da pensão, conquanto negando o direito à integralidade do montante dos vencimentos e dos proventos correspondentes. 
10. A referida decisão regional está pendente de apreciação, no C. Superior Tribunal de Justiça do Recurso Especial, interposto pela Exponente, visando à integralidade do benefício, com suporte na Emenda Constitucional n 70 de 30/12/2012 e demais disposições e princípios aplicáveis. 
11. daquela ação: A Exponente junta à presente cópias das seguintes peças:
a) petição inicial: 
b) liminar de antecipação de tutela; 
c) sentença; 
d) relatório, voto e ementa de acórdão do TRF-2". Região que julgou as Apelações das partes:
e) relatório e voto do acórdão que apreciou os Embargos Declaratórios das partes; 
f) Recurso Especial da Autora; 
g) decisão monocrática que admitiu esse Recurso Especial, 
dispondo-se a anexar quaisquer outros documentos que forem considerados necessários para subsidiar esta petição. 
Ante o exposto, a Exponente pede vênia para, respeitosamente, 
REQUERER, a título de Embargos de Declaração, a sustação do presente processo administrativo até a decisão final da ação por ela ajuizada, da qual é Relatora a eminente Ministra Regina Costa, do E. Superior Tribunal de Justiça, ficando expressamente ressalvada a eventual manifestação sobre o teor da r. decisão de que tomou conhecimento no dia 17/10/2019.
	É o Relatório.

8.1. Carlos Magno Gonzaga Cardoso (1.575/OAB-ES) e outros, representando Lourdes Bresciani Araujo.

Procurador Sergio Ricardo Costa Caribé.

EMBARGOS DE DECLARAÇÃO. CONHECIMENTO. INEXISTÊNCIA DE OMISSÃO, OBSCURIDADE OU CONTRADIÇÃO NA DELIBERAÇÃO EMBARGADA. REJEIÇÃO.

PENSÃO CIVIL (PCIV)

Secretaria de Fiscalização de Pessoal (SEFIP).

De início, registro que, em despacho de 20/12/2019 (peça 39) , conheci excepcionalmente, dos embargos de declaração opostos por Lourdes Bresciani Araújo contra o Acórdão 9551/2019-TCU-Segunda Câmara, atribuindo o efeito suspensivo, nos termos do art. 34, §2º, da lei 8.443/1992, c/c o art. 287§ 3º do RI TCU.
2.	Como preliminar de mérito, registro que os Embargos de Declaração são, em regra, recurso integrativo, objetivando extirpar da decisão embargada, além da obscuridade e contradição, a omissão, entendida como " (...) aquela advinda do próprio julgado e prejudicial à compreensão de causa, e não aquela que entenda o embargante, ainda mais como meio transverso a impugnar os fundamentos da decisão recorrida." (STJ, Edcl Resp 351490, DJ 23/9/2002) . 
3. 	Aplica-se, também, o entendimento sufragado no seguinte julgado, igualmente extraído da jurisprudência do egrégio Superior Tribunal de Justiça (STJ) :
PROCESSUAL CIVIL. RECURSOS. EMBARGOS DE DECLARAÇÃO. CONTRADIÇÃO. OMISSÃO. I. A inteligência do art. 535 do CPC é no sentido de que a contradição, omissão ou obscuridade, porventura existentes, só ocorre entre os termos do próprio acórdão; ou seja, entre a ementa e o voto, entre o voto e o relatório etc., o que não ocorreu no presente caso  (EDcl nos EDcl nos EREsp 995.095/RS, rel. Min. Humberto Martins, Primeira Seção, DJe 03/11/2008) .
4. 	      Adotadas essas premissas, passo ao exame dos presentes embargos.
5.	      Observo que, efetivamente, a recorrente apenas apresentou histórico sobre a sua situação neste processo e informou que "ingressou em juízo, em agosto de 2016, sendo a ação distribuída à MM la. Vara Federal Cível de Vitória, na Seção Judiciária do Espírito Santo, sob o nº 00223602-04.2016.4.02.5001" e que "a referida decisão regional está pendente de apreciação, no C. Superior Tribunal de Justiça do Recurso Especial, interposto pela Exponente, visando à integralidade do benefício, com suporte na Emenda Constitucional nº 70 de 30/12/2012 e demais disposições e princípios aplicáveis."
6.	       Ressalto, no entanto, que a análise detalhada das informações apostas nos presentes embargos se mostra desnecessária ante a verificação de que não houve menção a qualquer omissão, contradição, obscuridade ou erro material que necessitasse de integração no Acórdão questionado.
7.	        A mera pretensão de sustação do presente processo até que haja uma decisão final na ação judicial interposta não se mostra suficiente para obter amparo por meio desta via recursal restrita, sobretudo em razão da independência das instâncias vigente no ordenamento jurídico.
       Ante os fundamentos expostos, VOTO no sentido de que o Tribunal adote o Acórdão que ora submeto à deliberação deste Colegiado.
TCU, Sala das Sessões Ministro Luciano Brandão Alves de Souza, em 11 de agosto de 2020.
Ministro JOÃO AUGUSTO RIBEIRO NARDES 
Relator